【裁判字號】    89,台上,5944
【裁判日期】    891005
【裁判案由】    傷害致人於死
【裁判全文】
最高法院刑事判決                              八十九年度台上字第五九四四號
    上  訴  人  甲○○
右上訴人因傷害致人於死案件，不服台灣高等法院中華民國八十七年六月三十日第二
審判決（八十七年度上訴字第一六一四號，起訴案號：台灣新竹地方法院檢察署八十
六年度偵字第六七一○、七二七○、七八三○號），提起上訴，本院判決如左：
    主  文
原判決關於甲○○傷害致人於死部分撤銷，發回台灣高等法院。
    理  由
本件原判決認定陳宏基（業經原審判刑確定）之妹陳秋鈴於民國八十六年六月八日十
二時三十分許，騎乘機車行經新竹市○○路與水田街口，與騎乘機車之莊金良發生爭
執，莊金良口出穢言辱罵，並推倒陳秋鈴所騎乘之機車。陳秋鈴返家後，將情告知其
兄陳宏基，陳宏基遂於同年月十日下午五時許，與陳秋鈴、陳秋鈴之夫陳瑞禧一同前
往新竹市○○路二四五巷三十五號莊金良之住處理論，適莊金良不在家，陳宏基即向
莊金良之父莊敏夫表示，要求莊金良二、三日內出面道歉、賠償，惟莊金良均置之不
理。同年月十六日下午五時許，陳宏基與上訴人甲○○、吳啟文（業經台灣新竹地方
法院判決確定）、陳建安（現役軍人，現由軍事法庭審理中）四人，在新竹市○○路
、延平路口附近不詳店名之小吃店內飲酒聊天時，陳宏基談及上情，並表示當天晚上
欲至莊金良住處解決紛爭，上訴人、吳啟文、陳建安即與陳宏基共乘計程車於同日晚
上七時四十分許，共同無故侵入莊敏夫住宅，並基於共同傷害之犯意聯絡，由吳啟文
站在該住宅內之鐵門旁，阻止他人出入，陳宏基上前向莊金良表示：「你不是說二、
三天要和我連絡，為何都沒消息。」，莊金良即起身推向陳宏基，陳宏基即毆打莊金
良，致莊金良受有下嘴唇二點五公分×二點五公分瘀血、右側肋骨邊緣五點五公分×
二點四公分之皮下瘀血、左下腹部外側四公分×二公分之挫傷、右手臂外側一點五公
分×一公分、右上臂近肩處六公分×四公分之皮下瘀血。莊金良之父母莊敏夫、郭瓊
珠欲上前阻止，上訴人、陳建安亦基於共同傷害之犯意，由上訴人阻止莊敏夫並予拉
扯，致莊敏夫受有左手臂瘀血之傷害；陳建安則持莊敏夫家中所有之電風扇丟向郭瓊
珠之頭部，致郭瓊珠受有頭部外傷併輕微腦震盪之傷害。莊金良受陳宏基之毆打後跑
向樓梯，陳宏基應能預見傷害行為有致人於死之可能，竟持莊敏夫住宅內之機車安全
帽，毆擊莊金良之頭部後腦枕部五下，迨莊金良倒地後，陳宏基四人始逃離該地。莊
金良因右側硬腦膜下出血，經送醫救治，延至同年月二十日下午八時二十五分許，不
治死亡等情，因而撤銷第一審諭知關於上訴人幫助殺人部分無罪之判決，改判論處上
訴人共同傷害人之身體因而致人於死罪刑，固非無見。
惟查(一)有罪判決書之事實一欄，為判斷其適用法令當否之準據，法院應依職權將與論
罪科刑有關之事項，翔為記載，然後於理由中逐一說明憑以認定之證據，並使事實認
定與理由說明，互相適合，方為合法，倘事實欄已有及，而理由內未加說明，是為
理由不備，如理由內已加以說明，而事實欄無此記載，則理由失所依據，均足構成撤
銷之原因。原判決認定上訴人與陳宏基、吳啟文、陳建安共同基於傷害之犯意，由上
訴人毆打莊敏夫、陳建安毆打郭瓊珠、陳宏基毆打莊金良，莊金良受毆打後跑向樓梯
，陳宏基應能預見傷害行為有致人於死之可能，竟持莊敏夫住宅內之機車安全帽，毆
擊莊金良之頭部後腦枕部五下，上訴人等四人見莊金良倒地後，始行逃離。莊金良受
傷，經送醫救治，延至同年月二十日下午八時二十五分許，不治死亡，而犯有刑法第
二百七十七條第二項之傷害致人於死罪刑。但刑法第十七條規定：因犯罪致發生一定
之結果，而有加重其刑之規定者，如行為人不能預見其發生時，不適用之，是加重結
果犯，應以行為人能預見其結果之發生，且傷害與死亡之間有相當因果關係，始屬相
當。原判決就上訴人是否能預見死亡結果發生之客觀情形，未於事實欄詳加認定，自
有理由失所依據之違法。(二)原判決理由欄說明上訴人與吳啟文等三人共同傷害莊金良
致死罪刑，但吳啟文之幫助殺人罪部分，業經第一審法院判決無罪確定（上訴人亦經
檢察官以幫助殺人罪起訴，經原審變更起訴法條，改以傷害致人於死罪論處罪刑），
原判決卻認定吳啟文為本案之共犯，何以兩歧，攸關事實之確定，應予釐清。上訴意
旨指摘原判決關於上訴人傷害致人於死部分不當，尚非全無理由，應認此部分，有撤
銷發回更審之原因。至原判決理由四不另為不受理之判決部分，因公訴人認與前開論
罪科刑部分，為裁判上一罪，爰一併發回，合予指明。
據上論結，應依刑事訴訟法第三百九十七條、第四百零一條，判決如主文。
中      華      民      國    八十九    年      十      月      五      日
                              最高法院刑事第十一庭
                                  審判長法官  莊  登  照
                                        法官  洪  明  輝
                                        法官  蔡  清  遊
                                        法官  黃  一  鑫
                                        法官  林  秀  夫
      右正本證明與原本無異
                                              書  記  官
中      華      民      國    八十九    年      十      月     十六     日


司法院資訊處製作；財團法人民間司法改革基金會備份。
